【裁判字號】    89,上,66
【裁判日期】    890907
【裁判案由】    損害賠償
【裁判全文】
-臺灣高等法院花蓮分院民事判決         八十九年度上字第六六號
      上  訴  人  甲○○
      訴訟代理人  林武順律師
      被  上訴人  乙○○
      訴訟代理人  廖學忠律師
右當事人間請求侵權行為損害賠償等事件，上訴人對於臺灣花蓮地方法院中華民國八
十九年二月二十五日（八十七年度訴字第三一六號）第一審判決，提起上訴，本院判
決如左：
      主  文
原判決關於上訴人敗訴部分及該部分訴訟費用之裁判均廢棄。
前開廢棄部分，被上訴人在第一審之訴及假執行之聲請均駁回。
第一、二審訴訟費用除確定部分外由被上訴人負擔。
      事  實
甲、上訴人方面：
  一聲明：求為判決如主文所示。
  二陳述：除與原審判決書所記載者相同，予以引用外，補陳略稱：
    (一)上訴人於強制執行程序中，所提出被上訴人授權溫九郎交付予上訴人之支票債
      權均屬抵押權效力所及，不僅經執行法院審核在案，被上訴人就執行法院所制
      作之分配表亦無異議，執行法院依該確定之分配表實行分配，洵屬正當，不容
      被上訴人再予爭執。再者，溫九郎所積欠上訴人之債務，並非僅止於原判決所
      認定之金額，原判決就上訴人之主張及聲明外予以判決，亦屬訴外裁判。
    (二)若認上訴人有所謂之侵權行為損害賠償請求權，亦早已超過二年時效期間而消
      滅。
    (三)日本人購買我國土地信託登記在被上訴人名下，為脫法行為，違反法律禁止規
      定而無效。
乙、被上訴人方面：
  一聲明：求為判決駁回上訴人之上訴，第一、二審訴訟費用由上訴人負擔。
  二其陳述除與原審判決書所記載者相同，予以引用外補陳略稱：
    (一)即使依上開抵押權登記義務及債務人均為被上訴人，亦即被上訴人僅以提供系
      爭上開不動產，擔保本人之債務，他人之債務不及之，上訴人於八十五年九月
      立切結書向被上訴人表示與被上訴人間並無任何債務關係存在，不能向被上訴
      人要求任何金額之債務，亦有切結書可證（見證一號）。
    (二)又即使被上訴人於八十四年八月間同意以系爭土地承擔溫九郎之債務，但上訴
      人於八十五年有九月間，已經立前述切結書表示不再享有對被上訴人之債權，
      已有拋棄債權之意思，上訴人既已拋棄對被上訴人之債權，則上訴人之抵押權
      失去附麗，應不存在，詎竟向法院謊報抵押債權。
    (三)再退一步言，即使上訴人書立切結書後，而得行使本件系爭抵押權，但被上訴
      人之抵押債務僅為承擔溫九郎個人對上訴人之債務，上訴人竟對不屬溫九郎個
      人債務，而係第三人紘伸企業有限公司債務，充作溫九郎債務行使抵押權，亦
      無理由。
    (四)上訴人因侵權行為而受利益，被上訴人於執行法院作成分配表後，不及提出異
      議，亦得根據上訴人侵權行為之法律關係，請求上訴人賠償不當得利，被上訴
      人請求之時效依民法第一九七條第二項規定，不受二年不行使而消滅之限制。
    (五)依土地法規定所為登記有絕對效力，日本人買地信託登在被上訴人名下，並不
      違法。
      理  由
一本件被上訴人於原審起訴主張：系爭土地（吉安鄉○○段三四七之一及三四八之二
  地號，現改編為東昌段五二七、五二三地號），原為日本人彥板昌宏、近藤喜久等
  人所購買而以信託關係登記為被上訴人之名義。嗣因上訴人夥同訴外人張秀齡二人
  ，冒用被上訴人名義申請補發土地所有權狀、虛偽設定權利價值三百萬元之抵押權
  與上訴人。并由上訴人於八十六年間聲請原審法院民事執行處拍賣抵押物，并由上
  訴人予以承受，而使被上訴人受託之權利受損，因依侵權行為及不當得利之法律關
  係，請求上訴人賠償日本人買地時所支付之價金新台幣( 下同 )三百二十四萬元（
  原審判令上訴人應給付被上訴人一百三十四萬五百三十九元及其利息，並駁回被上
  訴人其餘之請求。上訴人就其敗訴部分提起上訴，被上訴人就其在原審敗訴部分未
  據聲明不服）。上訴人則以雙方爭執之抵押權部分，亦經被上訴人提出塗銷抵押權
  登記之訴（八十五年度訴字第三七一號民事案件），其事實亦業經判決確定，即被
  上訴人以上之訴求並非有理（判決已經確認抵押權無誤）。上訴人於八十六年間以
  被上訴人未清償前述抵押借款三百萬元，聲請拍賣抵押物，由上訴人承受系爭土地
  ，一切於法有據等語資為抗辯。
二按外國人在中華民國取得或設定土地權利，以依條約或其本國法律，中華民國人民
  在該國享受同樣權利者為限，土地法第十八條定有明文；本件被上訴人主張日本人
  彥板昌宏、近膝喜久在我國購買土地信託登記在被上訴人名下，因遭上訴人不法聲
  請法院拍賣並承受該土地，致被上訴人信託權利受有損害，因依侵權行為及不當得
  利之法律關係而訴請上訴人賠償其所受之損害，惟被上訴人既未主張或舉證證明我
  國人民在日本亦得依上開土地法之規定享有同等權利，其以信託登記予被上訴人名
  下，充其量亦屬為逃避上開土地法之強制或禁止規定所為之脫法行為而應屬無效，
  被上訴人自不能本於該無效之法律行為而有所主張。
三退一步言之，縱認本件信託登記為有效，惟我國信託法已於民國八十五年一月二十
  六日公布施行，依同法第三十四條前段之規定，受託人不得以任何名義，享有信託
  利益；本件被上訴人主張所謂其信託利益遭上訴人之侵害係在信託法公布施行後之
  民國八十六年間，從而其本於信託利益遭侵害而依侵權行為及不當得利之法律關係
  所請求判令上訴人給付，亦屬違背上開信託法之禁止規定而不能准許，原審未察而
  為被上訴人上該勝訴之判決，核有未當，案經上訴人提起上訴，依上所述，應認上
  訴為有理由，爰廢棄改判。
四本件依前開理由即可為判斷之依據，兩造其餘攻擊防禦方法與判決結果不生影響，
  爰不再一一審究，附此明。
據上論結，本件上訴為有理由，依民事訴訟法第四百五十條第一項、第七十八條，判
決如主文。
中      華      民      國    八十九    年      九      月     七       日
                                    審判長法官  謝  志  揚
                                          法官  蔡  俊  有
                                          法官  蔣  有  木
右為正本係照原本作成。
如對本判決上訴，須於判決送達後二十日內向本院提出上訴狀，其未表明上訴理由者
，應於上訴後二十日內向本院提出上訴理由書狀（均須按他造當事人之人數附繕本）
上訴時應提出委任律師或具有律師資格之人委任狀；委任有律師資格者，另應附具律
師及格證書及釋明委任人與受任人有民事訴訟法第四百六十六條之一第一項但書或第
二項（詳附註）所定關係之釋明文書影本。
                                    法院書記官  林  明  智
附註：
民事訴訟法第四百六十六條之一（第一項、第二項）：
對於第二審判決上訴，上訴人應委任律師為訴訟代理人。但上訴人或其法定代理人具
有律師資格者，不在此限。
上訴人之配偶、三親等內之血親、二親等內之姻親，或上訴人為法人、中央或地方機
關時，其所屬專任人員具有律師資格並經法院認為適當者，亦得為第三審訴訟代理人
中      華      民      國    八十九    年      九      月      七      日


司法院資訊處製作；財團法人民間司法改革基金會備份。
